臺灣屏東地方法院民事判決　　　　　　　　95年度訴字第16號
原　　　告　陳其寬即陳其寬建築師事務所
訴訟代理人　林富村律師
複代理人　　邱佩芳律師
　　　　　　賴玉山律師
被　　　告　乙○○
上列當事人間返還不當得利事件，本院於民國96年1 月17日言詞
辯論終結，判決如下：
    主  文
原告之訴及假執行聲請均駁回。
訴訟費用由原告負擔。
    事實及理由
一、原告起訴主張：
  (一)訴外人李玉華於民國82年11月20日利用職務上持有及保管原
    告所有第三信用合作社城內分社（嗣改制為誠泰銀行城內分
    行）乙種活期存款第000-00-000000-0 帳戶（下稱48-1帳戶
    ）之存摺及原告開設之建築師事務所取款印鑑章之機會，自
    該帳戶提領新臺幣（下同）100 萬元，未用至事務所支出，
    而依訴外人梁景銘之指示將之匯至世華銀行高雄分行被告乙○○帳戶，而悉數予以侵占，嗣經臺灣高等法院92年度上易
    字第2282號刑事判決判處李玉華有期徒刑2 年8 月；梁景銘
    判處有期徒刑1 年6 月在案。
  (二)雖被告抗辯事後將該100 萬元，於82年11月23日匯款315,00
    0 元給甲○○及匯款43萬元給丙○○，並繳納大慶街利息19
    ,661 元 ，及簽發82年11月24日到期，面額235,339 元支票
    1 紙，存入丁○○帳戶，然此均係被告取得不當得利後之處
    分行為與原告無關。本件被告既無法律上之原因而受利益，
    致原告受損害，自應返還其利益，爰依不當得利之法律關係
    ，提起本訴。並於本院聲明：1.被告應給付原告100 萬元及
    自本起訴狀繕本送達之翌日起至清償日止，按年息百分之5
    計算之利息。2.請准提供擔保，宣告假執行。
二、被告則以：100 萬元有匯到被告的帳戶，該帳戶係供其老闆
    鄒武鑑及丁○○使用，而且該款項於82年11月23日就轉出去
    了等語，資為抗辯。並於本院聲明：原告之訴駁回。
三、原告主張訴外人李玉華於82年11月20日利用職務上持有及保
    管原告所有之第三信用合作社城內分社（嗣改制為誠泰銀行
    城內分行）乙種活期存款48-1帳戶之存摺及原告所開設建築
    師事務所取款印鑑章之機會，自該帳戶提領100 萬元，未用
    至事務所支出，而係依訴外人梁景銘指示將之匯至世華銀行
    高雄分行被告乙○○帳戶之事實，業據其提出臺灣高等法院
    92年度上易字第2282號刑事判決、臺灣高等法院94年度重上
    字第234 號民事判決、活期存款取款條、存摺內頁、收入傳
    票、臺灣臺北地方法院90年度自字第502 號刑事訊問筆錄等
    件為證，並經本院向國泰世華銀行高雄分行調閱被告在前開
    銀行開立帳號000000000000號帳號交易明細資料（見本院卷
    第69頁），復為被告所不爭執，自堪信為真實。是以本件本
    院所應審究者為：(一)被告是否無法律上之原因，受有100 萬
    元之利益，致原告受有損害？(二)原告得否向被告請求返還10
    0 萬元之利益？經查：
  (一)有關被告是否無法律上之原因，受有100 萬元之利益，致原
    告受有損害部分：
  1.按無法律上之原因而受利益，致他人受損害者，應返還其利
    益，民法第179 條前段定有明文。又不當得利法律關係之成
    立，與利得者是否善意或惡意無關，即利得者縱為善意，如
    無法律上之原因受有利益，致他人受損害，仍成立不當得利
    ，至於善意、惡意，僅於返還利益之範圍有異而已
  2.訴外人李玉華利用職務上保管原告在第三信用合作社城內分
    行乙種活期存款48-1帳戶之存摺及原告所開設建築師事務所
    取款印鑑章之機會，自該帳戶中提領100 萬元，並將該款項
    匯至世華銀行高雄分行被告乙○○帳戶，已如前述，就被告
    受有100 萬元之利益部分，原告主張與被告間並無法律上之
    原因存在，自應由被告就前開金額是否有法律上利益負證明
    之責。惟被告對於前開金額與原告間是否有法律上之原因存
    在，迄本件言詞辯論終結前均未舉證證明，則原告主張被告
    無法律上之原因而受有100 萬元之利益，應堪認定。
  3.被告雖抗辯前開帳戶曾供訴外人鄒武鑑、丁○○使用，當時
    丁○○與鄒武鑑為其老闆，該金額是匯給丁○○等語。惟查
    被告抗辯前開事實係屬被告與丁○○間內部關係，其與丁○○間之約定，基於債權相對性，對於原告不生效力。被告就
    100 萬元金額，仍受有不當得利。
  (二)有關原告得否向被告請求返還系爭100 萬元之利益部分：
  1.按不當得利之受領人，不知無法律上之原因，而其所受之利
    益已不存在者，免負返還或償還價額之責任，民法第182 條
    第1 項定有明文。所謂不知無法律上之原因，並不以無過失
    者為限，即因過失而不知，亦有上開規定之適用。再依本條
    項規定，受領人為善意時，僅於現存利益之限度內負返還之
    責任，此現存利益，則應以受返還請求之時，確定之。
  2.依證人丁○○於本院證述：鄒武鑑係伊前夫，於82年間婚姻
    關係仍存續中，當時與鄒武鑑合開新台唱片公司，被告是伊
    以前的特別助理，處理公司及其私人的帳務或私人交辦事項
    。對於82年11月20日李玉華是否曾經匯款100 萬元到被告帳
    戶中已不記得。當時伊夫妻二人與李玉華的金錢往來頻繁，
    不確定是否那一天。因為新台唱片公司有時發片資金不夠，
    有時需向伊調錢，所以和李玉華有資金往來，伊與李玉華會
    有資金往來通常為此種狀況。資金不足時，是由伊向朋友或
    伊自己的錢調給他們使用，有錢再還伊。對於李玉華匯入10
    0 萬元來源並不知情。通常一筆錢進來後，伊會藉用被告帳
    戶，再將錢分別匯到其他的地方。對於李玉華匯款100 萬元
    至被告帳戶應該是給伊的，因為被告不會有那麼大筆的錢等
    語（見本院卷第145 、146 、148 頁）；參以被告所提出世
    華聯合商業銀行所開設之帳號00000000000 號存摺，該帳戶
    自開戶之日即81年4 月16日起84年6 月間，多筆資金出入，
    且每筆金額均為數十萬至百萬以觀，被告任職新台公司擔任
    類似秘書、會計職務，並非股東參予公司經營，被告財務當
    不至於有如此大筆金額及次數頻繁資金進出，該筆金額應係
    證人丁○○借用被告帳戶，以供訴外人李玉華匯款。被告對
    於前開款項係何人匯給丁○○及匯款之原由當無從知悉。另
    參諸原告對於訴外人李玉華侵占前開款項係於87年11月間始
    知悉，有原告提出臺灣高等法院94年度重上字第234 號判決
    書在卷足憑，則於李玉華匯款當時，李玉華涉犯業務侵占之
    犯行尚未經他人發覺，則被告對於前開金額匯入其帳戶之際
    係無法律上之原因，自亦應無從知悉。
  3.又依被告所提出之存摺所示，前開金額於82年11月20日匯入
    被告帳戶前，帳戶餘額為199,706 元，11月20日存入100 萬
    元，同日支出20萬元、11月22日支出30萬元，存入550 萬元
    、150 萬元，支出500 萬元、180 萬元，11月23日支出31萬
    5 千元、43萬元時，前開帳戶餘額僅存154,706 元。其中11
    月22日500 萬、180 萬元之金額已逾百萬，且於當日存700
    萬後，隨即轉出；另11月23日支出31萬5 千元、43萬元部分
    係以證人丁○○名義轉匯給訴外人甲○○及丙○○，於82年
    11月24日在上開帳戶提領235,339 元，存入被告在同一銀行
    設立之000000000000支票帳戶，以兌現同日到期由被告簽發
    相同面額存入丁○○在高雄市第五信用合作社000000000000
    0 號帳戶支票1 紙，亦有世華聯合商業銀行匯出匯款用紙（
    代收入傳票）、活期儲蓄存款取款憑條（見本院卷第98、99
    頁）、合作金庫商業銀行苓雅分行函附之交易明細表、解付
    匯款單、三民銀行函附之交易明細表、國泰世華銀行高雄分
    行函附之交易明細表、板信商業銀行作業部函附之存摺交易
    明細表（見本院卷第170 至176 頁、第69頁、第169 頁）可
    按。
  4.再證人丁○○於本院復證述：與甲○○認識，自80年間迄今
    都有資金往來，丙○○為鄭文王的太太，與鄭文王自79年間
    即有資金往來。通常一筆資金匯入被告帳戶後，該筆資金很
    快就使用完畢，借用被告帳戶未給予任何好處等語（見本院
    卷第146 頁至147 頁）；及證人甲○○於本院證稱：不認識
    被告，伊是今天來開庭才知道被告是丁○○的助理，之前有
    見過，因為以前伊和丁○○有金錢往來，所以有見過被告，
    但不知道被告是擔任什麼職務，伊是在十多年前開始和丁○○有金錢往來，一直到今年都有，伊有投資丁○○的生意，
    有時候會跟我調錢，與被告從無金錢往來（見本院卷第201
    頁）等語，足見被告所受之100 萬元利益至82年11月23日，
    已依證人丁○○指示基於丁○○本人利益，匯入其指定之第
    三人帳戶或交付他人或交付丁○○，是被告所受之利益已不
    存在，茲可認定。
  5.茲原告於95年1 月11日始向被告起訴請求返還不當得利，有
    起訴狀可憑，惟被告所受之利益，於82年11月23日即已不存
    在已如前述，依前揭說明，被告即免負返還之責任。繼之，
    原告請求被告返還之金額亦無庸再行審認，併此敘明。
四、綜上所陳，訴外人李玉華自原告帳戶匯款100 萬元與被告，
    雖被告無法律上之原因受有利益，惟被告受領時並不知悉無
    法律上之原因，而前開利益於被告請求時又已不存在，則原
    告依不當得利之法律關係請求被告返還100 萬元，即無理由
    ，應予駁回。又原告之訴既經駁回，其假執行聲請亦失所附
    麗，併予駁回。
據上論結，本件原告之訴為無理由，依民事訴訟法第78條，判決
如主文。
中　　華　　民　　國　　96　　年　　1　　月　　31 　　日
                  民事第一庭    審判長法　官  徐美麗
                  　                  法  官  葉力旗
                                      法  官  邱玉汝
正本係照原本作成。
如不服本判決，應於收受送達後20日內向本院提出上訴書狀，其
未表明上訴理由者，應於提出上訴後20日內向本院補提理由書狀
（須附繕本）。
中　　華　　民　　國　　96　　年　　2 　　月　　1 　　日
                                      書記官　魏慧夷
